【裁判字號】    98,台上,5341
【裁判日期】    980917
【裁判案由】    違反貪污治罪條例
【裁判全文】
最高法院刑事判決            九十八年度台上字第五三四一號
上  訴  人  甲○○
選任辯護人  蔡淑媛律師
上列上訴人因違反貪污治罪條例案件，不服台灣高等法院高雄分
院中華民國九十六年十二月十八日第二審更審判決（九十五年度
重上更(七)字第四八號，起訴案號：台灣高雄地方法院檢察署八十
二年度肅偵字第二０一六五號），提起上訴，本院判決如下：
    主  文
上訴駁回。
    理  由
按刑事訴訟法第三百七十七條規定：上訴於第三審法院，非以判
決違背法令為理由，不得為之。是提起第三審上訴，應以原判決
違背法令為理由，係屬法定要件，如果上訴理由書狀並未依據卷
內訴訟資料，具體指摘原判決不適用何種法則或如何適用不當，
或所指摘原判決違法情事，顯與法律規定得為第三審上訴理由之
違法情形，不相適合時，均應認其上訴為違背法律上之程式，予
以駁回。本件原審經審理結果，認為上訴人甲○○於民國八十、
八十一年間擔任高雄縣美濃鎮農會（下稱美濃鎮農會）供銷部主
任，負責承辦公糧之收購、保管、加工、撥付等業務（按美濃鎮
農會受前台灣省政府糧食局高雄管理處「下稱高雄糧管處，現已
改制為行政院農業委員會農糧署南區分署高雄辦事處」委託辦理
公糧經收、保管、加工、撥付等業務），係受公務機關委託承辦
公務之人，其分別與美濃鎮農會臨時記帳工林秋妹（經原審法院
前審判處罪刑確定）、李達梅（業已死亡，由原審法院前審另行
諭知不受理確定）或不具公務員身分之張秀清（經原審法院前審
判處罪刑確定）共同利用職務上之機會詐取財物、業務登載不實
文書之犯行罪證明確，因而撤銷第一審關於上訴人部分之科刑判
決，改判仍依修正前刑法連續犯、牽連犯等規定，從一重論上訴
人以共同連續受公務機關委託承辦公務之人，利用職務上之機會
詐取財物罪，累犯，處有期徒刑拾年，並為相關從刑之諭知。已
詳敘調查、取捨證據之結果及憑以認定犯罪事實之心證理由。並
就上訴人否認犯行之供詞及其所辯各節認非可採，詳加指駁。從
形式上觀察，原判決並無足以影響判決結果之違法情形存在。關
於得上訴第三審之利用職務上之機會詐取財物部分上訴意旨略以
：(一)、上訴人業於原審更六審中，爭執證人陳華櫻、鍾立春、彭
明貞等人於調查及偵查中所為之證詞無證據能力，原判決逕依刑
事訴訟法施行法第七條之三之規定認定上開證詞均有證據能力，
而未依同法關於傳聞法則例外之規定予以審酌，即有違誤。(二)、
原判決理由載及「被告劉逢春於八十二年九月十七日之調查站陳
述」，惟卷內並無其所為之供述，且共同被告林秋妹、張秀清等
人於調查中亦無關於劉逢春部分之證述，是原判決上開記載，與
卷內證據資料不符，有判決理由矛盾之違法。(三)、關於共同被告
林秋妹、李達梅、張秀清等人（下稱林秋妹等三人）究係借用「
人頭農戶姓名」或借用「人頭農戶帳戶」，原判決之之事實與理
由認定不一，且原判決未敘明其憑以認定原判決附表（下稱附表
）一、二所列農戶均知悉並同意林秋妹等三人借用其等名義製作
收購稻穀聯單之理由，所為認定，有判決不備理由及理由矛盾之
違法。(四)、依原判決理由所述，則附表一、二所列農戶或提供帳
戶之人既未實際出售稻穀予美濃鎮農會，難認其等對於林秋妹等
三人以其等名義領取出售稻穀款項之事無所知悉，且其等主觀上
係基於為自己或他人犯罪之意思而提供帳戶，究應成立共同正犯
或幫助犯，仍有未明，原判決有調查未盡之違法。(五)、檢察官起
訴及第一審、原審上訴審至更三審所認定之事實，與原審更四審
至更七審認定者不符，致事實真相為何，仍有不明；又檢察官起
訴之事實係「被告向糧食局詐取公糧保證價格與市價價差之利潤
」，而原判決事實則認定「美濃鎮農會實際上並無出售稻穀給糧
食局」等情，二者不符，原判決有已受請求之事項未予判決、未
受請求之事項予以判決之違法。(六)、依證人曾火清、林享才、陳
秀吉等人所述，及上訴人所提美濃鎮農會向農民收購稻穀成為「
自營糧」之相關簽呈，足證美濃鎮農會確有向農民收購稻穀成為
「自營糧」，再轉賣予林秋妹等三人之事實，原判決漏未審酌上
開有利於上訴人之證據，即有違誤；又關於美濃鎮農會究竟有無
「自營糧」資料，抑或業將該資料交予上訴人，因上訴人未交還
而不知去向等情，原判決未予詳查且前後認定不一，亦有違誤。
(七)、原判決未調查上訴人與林秋妹等三人間，如何朋分詐得款項
，有應於審判期日調查之證據而未予調查之違法。上訴人一再辯
稱：係出售自營糧予林秋妹等三人，未與林秋妹等三人勾結等語
，且附表一、二所列農戶等人均未證稱借人頭予上訴人等語，又
上訴人並未收受詐得款項，如何認定上訴人居主導地位，原判決
未予詳查說明，有判決不備理由之違法。(八)、原審審判期日曾傳
喚證人李林鳳春等十人到庭作證，除證人李林鳳春外，其餘九名
證人均證述其等確有繳交稻穀予美濃鎮農會、其等均不認識上訴
人、均未出借帳戶予他人使用等語，足見上訴人並無利用上開證
人名義，製作收購稻穀聯單，虛報出售稻穀予高雄糧管處之事；
復以上開證人雖無法提出確實之交穀證明，惟其等均有耕作土地
，且於美濃鎮農會帳戶中領有該筆款項，自無法僅依美濃鎮農會
事後查無磅單，即認其等所為確有繳穀之陳述不足採，原判決所
為認定，與經驗及論理法則有違。(九)、附表一之一至三、附表二
之一至四所示倉庫收購稻穀聯單所載農民，並無實際出售稻穀，
證人張鳴強乃證稱經其比對後，認有超收、重收、浮收之情形等
語，惟此與原判決所認定上訴人係利用農戶申報面積不足之情形
不同，有判決理由矛盾之違法。又依上訴人於第一審提出之收購
作業程序，美濃鎮農會於收購前均會製作收購稻穀清冊，則應於
農戶繳交稻穀時，即會發現有無超收、重收或浮收等情，足見張
鳴強上開所述與收購程序不符，原判決遽採為認定基礎，即有違
誤。另原審未確實核對收購稻穀清冊與收購稻穀聯單所載稻穀數
量是否相符，亦有應於審判期日調查之證據而未予調查之違法。
(十)、稻穀收購聯單上字跡與上訴人筆跡不符，足認非上訴人偽造
，原判決認係張秀清或上訴人所偽造，有判決理由不備及理由矛
盾之違法。(十一)、參酌證人鍾立春時任美濃鎮農會之過磅員，本無
需記載「進出存倉糧食登記卡」，則其加以填載，必有目的，且
其既係利害關係人，即無承認不法之可能，又鍾立春於案發後業
已賠償美濃鎮農會新台幣（下同）二百七十萬元等情，均足證鍾
立春於原審更五審所述偏頗而不足採。鍾立春曾證述其有於「進
出存倉糧食登記卡」上登記之事，惟原審疏未注意其所登載之年
期為「八十年一期」，復以鍾立春既於「進出存倉糧食登記卡」
上記載「撥出稻穀」之事，足見其確有盜運稻穀出倉，原判決未
詳予核對「進出存倉糧食登記卡」記載之數量，亦未審酌鍾立春
既係盜賣公糧之人，豈有可能自承犯行等情，所為認定，有調查
未盡之違法。(十二)、關於詐得款項部分，卷內並無任何資料足資證
明上訴人及林秋妹等三人各取得若干不法利益，上訴人於此期間
復無財產或存款增加之情形，原判決遽認上訴人犯罪所得為附表
一之四所示之七百二十八萬零七十元及附表二之五所示之二千三
百零八萬八千五百十一元，與經驗法則有違。(十三)、證人李昌宏、
張林錦妹、黃兆清、劉春松、林運金、劉文麟、徐黃玉香、劉源
海、張存榮、劉本元、劉曾秋香、黃增祥、宋永豐等農戶既均證
稱有繳交稻穀之事，上訴人即無詐領款項之可能，原判決將上開
農戶領取之金額計入上訴人犯罪所得，採證即有違誤。(十四)、依附
表二之一至四所示，除張貴芳傳票轉入帳號「000000000 」查無
姓名外，證人張時雨、林運金、李耀炳、曾金清等人之傳票均轉
入各該農會帳戶，此與共同被告張秀清所述向張貴芳等人購買稻
穀，錢直接交給農民等語相符，原判決認上開證人與張秀清所述
不符，採證即有違誤。(十五)、原判決將「買空賣空」與「轉帳」二
概念混淆，未詳查美濃鎮農會是否確有向農民收購稻穀而成為「
自營糧」，再將「自營糧」轉售他人，他人再將之轉售高雄糧管
處而成為公糧之事，即逕認屬「買空賣空」之情形，有應於審判
期日調查之證據而未予調查之違法。又參酌七十八、七十九年間
公糧數量並未短少，及高雄糧管處每年均至美濃鎮農會存放公糧
之倉庫中丈量，未於丈量過程中發覺短缺等情，均足見公糧短少
與上訴人無涉，原判決未說明不採上開有利事證之理由，所為認
定，即有違誤云云。惟按：(一)、法院於不妨害事實同一範圍，得
自由認定事實，適用法律。本件檢察官係以：「甲○○意圖為自
己不法之所有亦基於概括之犯意，夥同農民張秀清以他人名義製
作不實之稻穀收購聯單，再與農會記帳工林秋妹、李達梅基於共
同之犯意聯絡，利用人頭戶轉帳，偽造人頭戶有繳穀之事實，最
後再指示不知情之農會職員陳華櫻、彭明貞製作假帳，向糧食局
詐取公糧保證價格每公斤最高價十九元與市價約十六元之差價三
元之利潤牟利，其中張秀清獲利約五百萬元，林秋妹、李達梅各
獲利九十萬元，甲○○自七十八年一期至八十二年一期，其虛列
三百五十一萬零七百三十二公斤（詳如起訴書附表），如以保證
價格每公斤十九元及十六元五角之平均價格十七元二角核算，共
虛報金額達六千零二萬六千七百十元」等情，因認上訴人涉犯（
修正前）貪污治罪條例第五條第一項第二款利用職務上之機會詐
取財物及刑法第二百十六條、第二百十條行使偽造私文書等罪嫌
，而提起公訴，有起訴書在卷可憑。原審經審理結果，以上訴人
於八十、八十一年間，與林秋妹、李達梅；或與張秀清，共同基
於概括之犯意聯絡，先由上訴人以買空賣空之轉帳方式，將美濃
鎮農會「自營糧」虛偽售予林秋妹等三人，再推由林秋妹等三人
利用人頭製作「倉庫收購稻穀聯單」，並以該聯單製作「美濃鎮
農會蓬萊穀收付傳票」等不實文書並行使，而與林秋妹、李達梅
，及與張秀清分別共同向高雄糧管處詐得七百二十八萬零七十元
、二千三百零八萬八千五百十一元等犯行之罪證明確，因而論處
上訴人以共同利用職務上之機會詐取財物罪刑。原審所認定上訴
人與林秋妹等三人以買空賣空之轉帳方式，向高雄糧管處詐得款
項之事實，與檢察官起訴請求之基本社會事實，雖稍有出入，然
仍無礙其為同一基本社會事實之辨別。至於第一審乃至原審前審
判決，經上訴人提起上訴後已經原審及本院撤銷改判更為審判。
是原判決依所認定之事實，論處上訴人罪刑，並無不合。上訴意
旨就此爭執，並非依據卷內資料具體指摘之合法上訴理由。(二)、
修正刑事訴訟法係於九十二年二月六日經總統公布施行，而同日
公布施行之修正刑事訴訟法施行法增訂第七條之三復規定：「中
華民國九十二年一月十四日修正通過之刑事訴訟法施行前，已繫
屬於各級法院之案件，其以後之訴訟程序，應依修正刑事訴訟法
終結之。但修正刑事訴訟法施行前已依法定程序進行之訴訟程序
，其效力不受影響」，是以九十二年二月六日修正之刑事訴訟法
第一百五十九條、第一百五十九條之二規定，係於九十二年九月
一日施行，在此之前，有關證據能力之認定問題，仍應適用修正
前刑事訴訟法相關規定。原判決已就本件係於八十二年十一月三
日繫屬第一審法院（見第一審卷第一宗第一頁）。又本件第一審
及原審法院上訴審、更一審至更五審審理程序，係分別於八十三
年九月二十九日、八十四年六月二十九日、八十六年六月十六日
、八十八年五月十九日、九十年十一月十五日、九十一年六月七
日、九十二年六月二十五日辯論終結（見第一審卷第二宗第二三
０頁，原審上訴卷第二六五頁、更(一)卷第二宗第一二二頁、更(二)
卷第一九二頁背面、更(三)卷第二宗第一四五頁、更(四)卷第一六七
頁、更(五)卷第二宗第七十三頁），依上開法條但書規定，既係於
九十二年九月一日刑事訴訟法施行前已依修正前刑事訴訟法進行
之訴訟程序（包含相關證據法則之適用），其效力不受影響。經
查本件證人陳華櫻、鍾立春、彭明貞等人於法務部調查局調查程
序中（下稱調查中）及偵查中之供述，均作成於修正刑事訴訟法
施行之前，係依當時所採職權主義之法定程序進行調查而得，揆
諸前開說明，其效力均不受影響，已敘明其認有證據能力之理由
（見原判決第五頁，理由一之(三)），揆諸上開說明，並無違法可
言。上訴意旨執此指摘，尚非合法之第三審上訴理由。(三)、證據
之取捨及犯罪事實之認定，乃事實審法院之職權，苟其取捨，不
違背經驗法則或論理法則，不得任意指為違法；又證據之證明力
如何，由事實審法院本於確信自由判斷之，此項自由判斷之職權
行使，苟係基於吾人日常生活之經驗，而未違背客觀上應認為確
實之定則，又已敘述其何以為此判斷之理由者，亦不容漫指為違
法，而據為適法之第三審上訴理由。原判決業已依憑共同被告林
秋妹等三人於調查中所供述情節；並援引證人即美濃鎮農會職員
陳華櫻、彭明貞、鍾立春、林黃春英、陳文鵬及證人即高雄糧管
處課長張鳴強等人之證詞；即上訴人於八十二年九月十七日調查
中亦供承：「利用人頭戶虛報轉帳，從中賺取差價利潤」等語，
於同日經檢察官複訊時，復供認：「在調查站所供筆錄均實在」
，並坦承其有偽造收購稻穀四聯單，作假帳，從自營糧內撥出等
情，於同年十月五日偵查中亦向檢察官供認「我是偽造收購稻穀
聯單」等語；並參酌卷附美濃鎮農會八十年第一期至八十一年第
二期之倉庫收購稻穀聯單、收付傳票、電腦室資料、稻穀進出分
戶帳卡及前台灣省政府糧食局倉庫收撥存倉糧食旬報總表等證據
資料，據以認定上訴人確有夥同林秋妹等三人，由上訴人指示林
秋妹等三人填載虛報，利用無榖可繳或不願繳納之農民人頭戶繳
交公糧，從中詐取高雄糧管處稻穀保證價格款項，且上訴人於本
案係居於主導地位之事實。原判決復以上訴人於調查站所自承，
及台灣省政府收購農民稻穀作業要點第六條之規定，認定在公糧
繳交過程中，「磅單」係屬不可或缺之文件。然本案依據檢察官
起訴書附表所載農民之八十年、八十一年之倉庫收購稻穀聯單，
經原審法院歷審整理後（如附表一、二、三所示），其中附表一
、二所示之倉庫收購稻穀聯單，竟無稻穀存入美濃鎮農會之「磅
單」，並援引證人張鳴強於案發後，就上開無磅單之收購稻穀聯
單再逐筆核對，發現或係超收、重收（即美濃鎮農會收購附表一
、二所示農民之稻穀數量，超出收購稻穀清冊所列數量）或浮收
（即收購稻穀清冊上並無該農民姓名，卻有該農民繳交稻穀之聯
單）等情，及證人張鳴強於原審更一審時提出之清冊等證據資料
，憑以認定附表一之一至三、附表二之一至四所示倉庫收購稻穀
聯單所載農民，並無實際出售稻穀，係上訴人所虛報。而以上訴
人所辯：伊未製作不實之倉庫稻穀收購聯單，亦未指示陳華櫻、
彭明貞填載虛偽之數量，公糧短缺應屬管倉人員之問題；伊只是
收購農民剩餘稻穀作為農會自營糧，再出售與林秋妹等三人賺取
差額利潤，此與公糧收購無關；又林秋妹等三人將稻穀以附表所
示農戶名義，再交穀給高雄糧管處收購，從中賺取差價之詐取財
物所為，伊均不知情，伊亦無與林秋妹等三人勾結云云，係事後
卸責之詞，不足採信，於理由內依憑調查所得之證據，詳加指駁
；並說明：證人林秋妹、張秀清於原審更六審所證述：「上訴人
說有自營糧可以買賣，有支付購買自營糧的錢給甲○○」等語，
均乏客觀事證佐認，同非可取，上訴人之犯行已足認定之得心證
理由。此屬事實審法院證據取捨之職權判斷，並無違背客觀存在
之經驗法則或論理法則，自不容上訴人漫事指為違法。又雖原判
決理由一之(一)、(二)將上訴人甲○○之名字誤載為劉逢「春」（見
原判決第四頁倒數第七、三列），然因不影響於全案情節及上訴
人犯罪之成立，即無違法可言，亦不得任意指摘，而資為合法之
第三審上訴理由。(四)、原判決業於理由內明：參照上訴人及共
同被告林秋妹等三人所供，及前台灣省政府糧食局函附之台灣省
政府收購農民稻穀作業要點第十條有關農民出售之稻穀價款（原
判決誤載為股款），應由農會信用部存入該農民之帳戶內等規定
，因認收購穀款一旦轉入農民帳戶後，自須由該帳戶之名義人持
存摺、印章提領，是林秋妹等三人自有事先借用該等人頭農民之
帳戶之事實，應可認定。但該等農民雖同意借用其等帳戶予林秋
妹等三人，然依據現存事證，尚難逕認此等農民已明知上訴人與
林秋妹等三人係用以詐取財物犯罪之用而仍借與，不能遽謂其等
與上訴人及林秋妹等三人之間有共同犯罪之意思聯絡及行為分擔
之理由（見原判決第十七頁）。經核原判決關於未認定上開農民
為共同正犯，所為論斷與採證法則並無違背；至該等農民應否成
立幫助犯，則與上訴人罪責之成立無涉，原判決自無贅予調查論
述之必要。上訴意旨就此任意指摘，並非合法之第三審上訴理由
。(五)、原判決綜核上訴人及林秋妹等三人之供述，說明附表一、
二所示農戶，其中確有如附表四所示證人李豐元等人陳明渠等並
未向美濃鎮農會繳交稻穀等情，雖其中證人李昌宏、張林錦妹、
黃兆清、劉春松、林運金、劉文麟、徐黃玉香、劉源海、張存榮
、劉本元、劉曾秋香、黃增祥等人嗣後曾改稱渠等有申報繳交稻
榖云云，及如附表六所示證人宋永豐等人亦陳明渠等有向美濃鎮
農會繳交稻穀等情，然均未能提出確實交穀之證明，且如前述（
即在公糧繳交過程中，磅單係屬不可或缺之文件），倘農戶真有
繳穀之事實，美濃鎮農會理應有該農戶繳穀之磅單存參，但事實
確乏此等磅單為憑，無從僅以上開證人等於案發後之片面陳述，
遽為對上訴人有利之認定。又證人李林鳳春於原審更七審則具結
證述：「李達梅是我小姑，美濃鎮農會存摺是我自己開戶的，我
開戶後李達梅跟我借存摺；我從來沒有交稻穀給美濃鎮農會，事
情爆發之後我才知道我被當人頭，我存摺簿、印章都是給李達梅
使用，李達梅沒有給過我錢。」等語明確。附表七所示證人宋智
祥等人雖陳述渠等有無向美濃鎮農會繳交稻穀，已記不清或忘記
或有農戶已死亡等情（證人等所陳述內容及卷宗頁碼等，如附表
七所示），然此部分亦如前述，缺乏相關之繳穀磅單為憑，足認
亦無繳穀之事實存在。證人即農民張貴芳、張時雨、林運金、李
耀炳、曾金清等人於原審上訴審證稱：渠等有將稻穀賣給張秀清
，由張秀清向農會繳交稻穀云云，然證人張貴芳等人所稱「張秀
清將購買稻穀之款項匯入伊農會之帳戶內」，顯與張秀清所稱「
向張貴芳等人購買稻穀，錢直接交給農民」等情不符，證人張貴
芳等人所證上情，自無足採（見原判決第十五、十六頁，理由二
、(七)之３）。所為論斷，亦與採證法則並無相違。上訴意旨任意
指摘原判決有採證違背經驗、論理等法則，及理由不備、理由矛
盾之違法，亦非上訴第三審之適法理由。(六)、刑事訴訟法所稱依
法應於審判期日調查之證據，係指與待證事實有重要關係，在客
觀上顯有調查必要性之證據而言，故其範圍並非漫無限制，必其
證據與判斷待證事實之有無，具有關聯性，得據以推翻原判決，
而為不同之認定者，始足當之。原判決理由二、(九)之２已就上訴
人雖供述：農會稽查員曾炳英，於八十三年二月中旬業務檢查時
，曾在擔任過磅員之鍾立春辦公室抽屜，發覺鍾立春私自製作之
「進出存倉糧食登記卡」一份，可能係鍾立春自己盜賣糧食，嫁
禍予上訴人云云，說明經核對上揭「進出存倉糧食登記卡」記載
之結果，並非有利上訴人之證據，亦無從據此臆測鍾立春有何盜
賣公糧而嫁禍上訴人之情節甚詳（見原判決第二十頁）。原判決
既已說明上訴人之成立犯罪，與鍾立春製作之上開「進出存倉糧
食登記卡」，並無關聯，則前揭登記卡縱尚有「八十年一期」等
文字（見更(五)卷第一宗第一七三頁），原審未再為無益之調查，
亦無違法可言。上訴意旨就此爭執，仍非第三審上訴之適法理由
。(七)、其餘上訴意旨，經核係置原判決所為明白論斷於不顧，仍
持已為原判決指駁之陳詞再事爭辯，及對於事實審法院取捨證據
與自由判斷證據證明力之職權行使，或就與判決本旨無關之各共
同正犯間如何分贓暨本件何以未能及時被發覺查獲等枝節事項，
徒以自己之說詞，任意指摘，難認已符合首揭法定之第三審上訴
要件。其此部分之上訴違背法律上之程式，均應予駁回。次按裁
判上一罪案件之重罪部分得提起第三審上訴，其輕罪部分原雖不
得上訴，因審判不可分原則，第三審法院亦應併予審判，係指重
罪部分之上訴合法為前提，如該上訴為不合法，第三審法院既應
從程序上予以駁回，而無從為實體上之判決，對於輕罪部分自無
從適用審判不可分原則，併為實體上審判，原判決認上訴人牽連
犯刑法第二百十六條、第二百十五條行使業務登載不實文書罪部
分，係刑事訴訟法第三百七十六條第一款所列不得上訴於第三審
法院之案件；上訴人對重罪之利用職務上之機會詐取財物罪部分
所提起之第三審上訴，既屬不合法而應從程序上予以駁回，則不
得上訴第三審之行使業務登載不實文書罪部分，已無從併為實體
上審判，自應併予駁回。
據上論結，應依刑事訴訟法第三百九十五條前段，判決如主文。
中    華    民    國  九十八  年    九    月   十七   日
                      最高法院刑事第九庭
                          審判長法官  邵  燕  玲
                                法官  李  伯  道
                                法官  孫  增  同
                                法官  李  英  勇
                                法官  李  錦  樑
      本件正本證明與原本無異
                                      書  記  官
中    華    民    國  九十八  年    九    月  二十三  日
                                                      K


司法院資訊處製作；財團法人民間司法改革基金會備份。
